【裁判字號】    98,勞簡上,5
【裁判日期】    981118
【裁判案由】    給付資遣費等
【裁判全文】
臺灣板橋地方法院民事判決             98年度勞簡上字第5號
上  訴  人  名利汽車股份有限公司
法定代理人  丙○○
訴訟代理人  甲○○
被  上訴人  乙○○
上列當事人間請求給付資遣費等事件，上訴人對於中華民國98年
6月3日本院板橋簡易庭98年度板勞簡字第12號第一審判決提起上
訴，經本院於98年11月4日言詞辯論終結，判決如下：
    主  文
上訴駁回。
第二審訴訟費用由上訴人負擔。
    事實及理由
一、本件被上訴人起訴主張：
（一）被上訴人於民國91年4月19日起受僱於上訴人公司擔任業
      務助理，於97年2月20日上訴人公司未與其協商即通知調
      職至三峽保養廠，因三峽路途遙遠，交通不便造成其無法
      兼顧家庭及小孩，而上訴人公司亦未給予任何協助，於保
      養廠中工作無加班費，且無週休，甚至假日還需值班，與
      其初至公司應徵時之原意差距過大，上訴人公司中之其他
      人員有人住三峽、桃園，卻不調任該他人至三峽，其卻須
      從中和調職到三峽，其於97年3月6日至勞工局申訴，並以
      勞工局程序範本寄發存證信函，經勞工局通知於97年3月
      19日協調，其雖知上訴人公司有調動職務之權利，惟其於
      任職期間並無重大違紀，且是出善意願意調到土城或中和
      廠，但上訴人公司態度強硬，認為路途遙遠交通不便，造
      成其無法兼顧家庭小孩，屬於其個人因素，上訴人公司無
      法認同，導致協商破裂，勞工局通知其開立非自願離職證
      明書，並經勞工局驗證無誤，並協助其寄送存證信函，但
      基於協商未達成協議，所以表示勞僱關係依然存在，其仍
      願意在原單位工作，但上訴人公司於97年3月21日見其前
      去上班，而將其其卡片沒收，不讓其打卡，而一再強迫其
      至三峽上班，如3日內不到三峽上班，將予開除，也不再
      支付工資，又於97年3月24日下通告告知上訴人公司中之
      同仁說其已不再是上訴人公司之員工，並於當日寄發存證
      信函告知其於97年3月6日終止兩造間之勞動契約，並表明
      公司對其已無任何權利、義務關係，惟如上訴人公司考量
      業務減少，人員精簡可依勞基法解僱資遣，不該以惡意調
      職之行為逼退員工，不合法終止僱用關係。
（二）請求之金額如下：
    1.資遣費：104697元
      即91年4月16日至94年6月30日：1,172/365x23,000元＝
      73,852元；94年7月1日至97年3月5日：979/365x23,000元
      x0.5＝30,845元，計104,697元。
    2.3月份薪資：5天計3,573元。
      以上二者合計108,270元，爰依勞動契約之法律關係提起
      本訴，求為判決上訴人應給付其新台幣（下同）108,270
      元及自起訴狀繕本送達翌日起至清償日止，按年息百分之
      5計算之利息。
（三）對於上訴人抗辯之陳述：
    1.茲因上訴人公司違反勞動基準法第14條第1項第6款調動五
      原則，而使被上訴人得不經預告終止勞動契約。就本件勞
      資爭議，上訴人公司實已違反實務上調動五原則。基於企
      業經營上所必須三峽保養廠之職務並非非被上訴人不可，
      與原職務差異性大，名為行政助理實際上做的是出納的工
      作，於97年3月19日至勞工局協調時，被上訴人可退讓至
      中和廠或土城廠，但上訴人依然推說中和廠人員太多，土
      城廠要收廠，公司一再強調業務縮減需調動,卻在6月份登
      報徵人，相關業務人員住三峽卻不調任，公司仗著優勢也
      坦言對員工的處置方法不是將人員調職就是逼退的惡劣行
      為，顯然不是企業經營上所必須。
    2.上訴人公司不得違反勞動契約，被上訴當初應徵時因考量
      到這份工作離家近、有週休2日、無須常加班、值班也可
      就近照顧到小孩及家庭，所以薪資低依然接受，但三峽廠
      無週休，假日還須值班，上班是變相責任制，工時長，亦
      有違被上訴人當時應徵之勞動契約。如上訴人所言，其雖
      能勝任，但並不代表其願意，在未與其協商、同意之下強
      迫其調至三峽，其曾主動找主管協商，希望能調至中和或
      土城廠，主管原本允諾卻也一再拖延時間，最後毫無訊息
      且態度強硬，一再言語上威脅要抽走上班卡片、3天未到
      三峽以曠職論、撤掉其位子……等等。
    3.對於勞工薪資及其他勞動條件，均已有不利之變更，其上
      班原只要10分鐘車程（機車），調職後上班路線上有好幾
      個路段為砂石車行駛，對於被上訴人造成生命安全疑慮，
      再加上下班時間塞車需花60-70分鐘，車程單程約22公里
      。原上班工時每月為160小時，保養廠每月工時為192小時
      亦超過勞工局規定之工時。而上訴人自承其原薪資為23,0
      00元，調至三峽後底薪為21,000元顯不利益於被上訴人。
      再交通支出原每月油資320元，調至三峽油資支出增加7倍
      需2,240元，若搭公車則每天須90元的車資，一個月約2,3
      00元的車資皆要自行負擔，公司均無任何補助，並造成其
      無法照顧小孩、家庭，如上所述，其為職業婦女，除工作
      外，尚須照顧小孩，調動地點既然遠甚於原上班處所，則
      其上下班所需花費之體力，顯然遠遠出乎當初洽談時之預
      期，而調動工作地點過遠，雇主應給予必要之協助，上訴
      人在調職方面未給予任何補助，交通方面也未給任何協助
      ，在勞工局協調時，上訴人強硬的表示地點過遠、交通不
      便皆是屬於個人問題，其無法認同，此有勞工局協調書狀
      可稽。但近日聽聞公司其他員工被調至三峽廠支援時，上
      訴人卻已有派交通車接送，顯然上訴人因本件爭訟，亦自
      知理虧下，方於事後刻意增加之舉措。
二、被上訴人則以下開情詞置辯：
（一）按權利之行使，不得違反公共利益，或以損害他人為主要
      目的，民法第184條固定有明文，然該法條所稱權利之行
      使，不得以損害他人為主要目的者，係指權利行使，專以
      損害他人為目的之情形而言，若為自己之利益而行使，縱
      於他人之利益不無損害，然既非以損害他人為主要目的，
      即不在該條所定範圍之內，有最高法院45年台上字第105
      號判例要旨、69年台上字第1079號裁判要只可參。蓋權利
      之行使本即主張權利之方式，不免對他人造成不便或損害
      ，惟權利人既依法行使權利，其就權利之行使本不應受限
      ，然為免逾越權利本質或經濟目的、逾越社會觀念所允許
      之界限之權利行使，故有民法第148條第一項之規定，是
      則權利濫用既為對權利之限制，其要件自應嚴格界定，必
      須權利人行使權利會造成他人利益之損害，並著重於權利
      人之主觀目的以損害他人為主要目的，且客觀上所取得之
      利益與他人之損害顯不相當始足構成權利濫用。本件上訴
      人所經營之汽車經銷事業於96年、97年因社會經濟景氣萎
      縮，汽車產業不振之環境下，為生存及經營之需要，做微
      小人事調動，將被上訴人自臺北縣中和市○○路之總公司
      服務單位，調動至臺北縣三峽鎮分公司，上訴人行使之調
      動權利顯無係以損害被上訴人為主要目的之情形存在。
（二）再臺北縣政府於97年3月19日處理勞資爭議協調會議記錄
      內資方主張欄，上訴人所稱之薪資係底薪外獎金是有增無
      減。獎金包含全勤、績效、加班…等等，換言之被上訴人
      調至三峽分公司後之薪資除底薪外尚有其他獎金，惟原審
      判決以被上訴人調動後之薪資21,000元較原薪資23,000元
      不利益，未敘明是否有實質直接受損害，即認本件請求有
      損害被上訴人權益，洵有武斷。
（三）又被上訴人被調動至三峽分公司，並非調至他公司，雇主
      仍為上訴人公司，提供勞務之對象亦仍為被上訴人，要無
      原審判決所稱…調至他公司，因涉及當事人之一方改變云
      云，原審據而認上訴人違反法令，有違法之虞，實令上訴
      人不服。綜上，上訴人公司在不景氣之汽車產業環境下，
      為了企業經營之需要，合理調動被上訴人之工作場所，調
      動後之工作與原有工作性質又非被上訴人之體能及技術所
      不能勝任，上訴人實無違反勞基法及調動職務之相關規定
      及五項原則，被上訴人亦實無因個人主觀因素而拒絕接受
      之理。
（四）另被上訴人於上訴答辯狀略稱上訴人為企業經營之需要，
      於97年3月1日調動被上訴人之工作場所，卻在97年6月13
      日登報徵人，顯然不是企業經營所須，此節所稱與事實不
      合。查上訴人公司有員工於97年7月1日離職，故提前於97
      年6月13日登報徵人，此與「顯然不是企業經營所須」有
      何關聯？依被上訴人之意，公司有員工離職，不能徵人，
      才是企業經營所必須？被上訴人未免過於殘酷，反言之，
      依制度而行之公司，遇有人力職缺時，提前徵人，非但屬
      正常現象，亦正是企業經營所需。又被上訴人一再稱調職
      後無週休，假日須加班，原上班工時每月為160小時，調
      職後每月工時192小時，超過政府規定工時。按勞基法第
      36 條規定：勞工每7日至少應有1日之休假，作為例假；
      上訴人於原審民事答辯狀（二）第二點第1小項亦稱調動
      後之職務，月休7天，其中2天彈性加班，如有加班，可領
      加班費。上訴人並無被上訴人所稱超過政府規定工時之事
      實，被上訴人無週休，須加班…等語顯與事實不符。另被
      上訴人對每月工時192小時，亦未舉證說明如何計算。而
      被上訴人又稱調職後每天需90元之車資，每月工時192小
      時，一個月約需2,300元之車資，較原每月油錢320元多出
      7倍，惟被上訴人對每月工時192小時，每天需90元之車資
      ，一個月需2,300元車資之事實，卻未詳細說明以及提出
      具體證據。查中和至三峽有經高速公路之聯營公車908號
      ，並直接在上訴人三峽分公司附近車站上下車，來回車資
      50 元，非被上訴人所言之90元，更非被上訴人稱每月工
      時192小時，每天需90元之車資，一個月需2,300元車資等
      誇張言辭。至被上訴人其餘聽聞之說，更屬捕風捉影，毫
      無根據，不再贅述。
三、原審為上訴人敗訴之判決，上訴人不服提起上訴，並聲明：
    （一）原判決所命給付超過3,573元及其利息部分均廢棄；
    （二）上開廢棄部分，被上訴人在第1審之訴駁回，被上訴
    人則聲明：駁回上訴人之上訴。
四、被上訴人主張上訴人公司於97年2月20日，將其自臺北縣中
    和市○○路之總公司服務單位，調動至臺北縣三峽鎮保養廠
    ，而其原薪資底薪係23,000元，調動後之底薪則為21,000元
    ，其於97年3月6日至勞工局申訴，並以勞工局程序範本寄發
    存證信函，經勞工局通知於97年3月19日協調，惟協商未達
    成協議，其乃以存證信函表明兩造間之勞動契約於97年3 月
    6日終止等情，業據其提出薪水條、勞保卡、臺北縣政府處
    理勞資爭議協調會議紀錄、存證信函、勞工局協調書狀、勞
    工局投保資料等件影本各1份為證，上訴人對此亦不爭執，
    惟另以前詞置辯，是本件應審酌者為上訴人是否有調動被上
    訴人職務之權利？該調動行為有無違反兩造間之勞動契約致
    有損害被上訴人權益之虞？茲分別敘述如下。
五、按勞資雙方應於勞動契約中約定工作場所及應從事之工作有
    關事項，勞動基準法施行細則第7條第1款定有明文，故其變
    更亦應由雙方自行約定，不許雇主擅自以己意變更。而調職
    乃雇主對勞工人事配置上之變動，通常附帶工作職務內容或
    工作場所之變動，應得勞工同意，如雇主確有調動勞工工作
    必要，應依下列原則辦理：（一）基於企業經營上所必需；
    （二）不得違反勞動契約；（三）對勞工薪資及其他勞動條
    件，未作不利之變更；（四）調動後工作與原有工作性質為
    其體能及技術所可勝任；（五）調動工作地點過遠，雇主應
    予以必要之協助，此觀之行政院勞工委員會74年9月5日（
    ）台內勞字第328433號函之內容即明，惟勞工在訂定勞動契
    約時，就調職已有默示合意時，於合理範圍內，雇主仍有調
    職命令之權限。而在現代勞務關係中，雇主就工作場所、內
    容、方式等應注意事項，與受僱人之差勤、退休、撫恤及資
    遺等各種工作條件，通常訂有共通適用之工作規則，俾受僱
    人一體遵循，該工作規則除違反法律強制規定或團體協商外
    ，當然成為僱傭契約內容之一部。再企業為永續經營之需要
    而改變經營策略時，倘不允許雇主有調職命令權，亦與社會
    一般認知脫軌，是於判斷勞資雙方就調職是否已有默示之合
    意，須考量企業經營及勞動實務狀況，除勞動契約已有明確
    約定，或從勞資雙方履約過程中得確定勞資雙方就工作場所
    、工作內容已有限定之合意外，如工作規則訂有勞工須遵守
    雇主調職命令之條款者，應認勞工在訂定勞動契約時，已有
    接受雇主調職之默示合意。又權利之行使，不得違反公共利
    益，或以損害他人為主要目的；行使權利，履行義務，應依
    誠實及信用方法，民法第148條定有明文。雇主為調職命令
    時，應有上開規定之適用，亦即調職命令應受到權利濫用禁
    止原則之規範。判斷雇主之調職命令有無權利濫用之情事，
    除注意雇主之調職有無其他不當之動機或目的外，尚應就該
    調職命令在業務上有無必要性或合理性，與勞工因調職所可
    能蒙受之生活上不利益之程度為綜合之考量。經查：
（一）上訴人於97年2月20日，將被上訴人自臺北縣中和市○○
      路之總公司服務單位，調動至臺北縣三峽鎮之保養廠，被
      上訴人於97年3月6日至勞工局申訴，並以勞工局程序範本
      寄發存證信函，經勞工局通知於97年3月19日協調，其請
      求事項為：「‧‧‧97年2月20日公司在未與勞方協商之
      下，要求勞工調至三峽保養廠，因保養廠路途過遠、交通
      不便且造成勞方無法兼顧家中小孩，公司亦未給予任何協
      助，與勞方當初至公司應徵之原意差距過大，保養廠之制
      度加班亦無加班費，無任何週休，甚至週日還要有值班，
      公司之調動不符合勞委會所定之調動五原則‧‧‧今勞方
      考量公司確實有業務縮減及精減人員之情況，公司如無法
      恢復原職務可以資遣勞方，甚至勞方可以讓步至調動至土
      城廠或中和廠」，惟協商未達成協議，此有上述臺北縣政
      府處理勞資爭議協調會議紀錄、存證信函等件在卷可參，
      顯見被上訴人已明確拒絕上訴人於97年2月20日之調職行
      為。再由被上訴人提出之被上訴人於97年6月13日之徵人
      廣告可知，上訴人公司並未關閉土城之展示中心兼保養廠
      ，此有上訴人不爭執確該公司所刊登之報紙廣告影本1件
      在卷可憑，是上訴人將被上訴人調任至三峽保養廠，而非
      被上訴人於勞工局協調時願讓步調至之土城廠，縱確係因
      有業務縮減及精減人員之情事，然該調職命令既有損害被
      上訴人之利益，顯已有違誠信原則，被上訴人對上訴人上
      開調職命令亦以存證信函表示終止勞動契約，即係不同意
      該調職命令，該調職命令即對被上訴人不生效力。此外，
      上訴人既乏其他積極證據足資證明兩造之勞動契約已有明
      確約定勞工須遵守雇主調職命令之條款，或被上訴人在訂
      定勞動契約時，已有接受雇主調職之默示合意，則上訴人
      並未得被上訴人之同意而遽為被上訴人工作場所、內容、
      職務之調動，已有違反兩造間勞動契約之情形至明。
（二）次查，本件被上訴人之住處為臺北縣中和市○○路，此為
      上訴人所不爭執，而上訴人公司未經被上訴人同意即將其
      自被上訴人臺北縣中和市之公司服務單位（原審誤載為臺
      中縣中和市），調動至臺北縣三峽鎮之保養廠，則自被上
      訴人臺北縣中和市○○路之住處，至上訴人臺北縣三峽市
      區之保養廠距離約17公里，上訴人並未予以必要之協助，
      且上訴人自承將被上訴人調動至三峽後之底薪為21,000元
      （見98年3月11日調解程序筆錄、本院98年11月4日言詞辯
      論筆錄），顯較其原薪資23,000元不利益，自堪認上訴人
      之前開調職行為對於被上訴人而言，確已造成工作內容、
      薪資收入方面之諸多不利益，其中薪資調降之幅度，依被
      上訴人之薪資數額，就一般受薪階級家庭而言，此種收入
      突然降低之改變，對個人及家庭生活原有生活品質與規劃
      影響甚深，確已造成被上訴人身為勞工權益之損害，是上
      訴人將被上訴人調職之行為，違反前揭所謂之調職五原則
      ，亦屬違反勞動契約及勞工法令。
（三）再按雇主違反勞動契約或勞工法令，致有損害勞工權益之
      虞者，勞工得不經預告終止契約，勞動基準法第14條第1
      項第6款定有明文。查上訴人公司上開調職行為，違反勞
      動契約及勞動法令，致損害被上訴人之權益，惟上訴人仍
      要求被上訴人至新工作報到，被上訴人乃於97年3月6日以
      存證信函通知上訴人終止雙方間之勞動契約，上訴人對於
      兩造間之勞動契約確於是日終止亦不爭執，是雙方間之勞
      動契約業經被上訴人於97年3月6日合法終止。
（四）又按雇主依勞動基準法第11條或第13條但書規定終止勞動
      契約者，應依左列規定發給勞工資遣費：1、在同一雇主
      之事業單位繼續工作，每滿一年發給相當於一個月平均工
      資之資遣費；2、依前款計算之剩餘月數，或工作未滿一
      年者，以比例計給之，未滿一個月者以一個月計，同法第
      17 定有明文；而此雇主發給勞工資遣費之規定，於勞工
      依同法第14條規定終止契約時，準用之，同法第14條第4
      項另定有明文；復按勞工適用本條例之退休金制度者，適
      用本條例後之工作年資，於勞動契約依勞動基準法第11條
      、第13條但書、第14條及第20條或職業災害勞工保護法第
      23 條、第24條規定終止時，其資遣費由雇主按其工作年
      資，每滿一年發給二分之一個月之平均工資，未滿一年者
      ，以比例計給；最高以發給六個月平均工資為限，不適用
      勞動基準法第17條之規定，勞工退休金條第12條第1項亦
      分別定有明文，而本條例此項既規定不適用勞動基準法第
      17 條規定，則計算新制資遣年資未滿1個月者，即不能以
      1個月計，應按實際比例計算。查本件上訴人調職行為既
      違反勞動契約及勞工法令，致損害被上訴人之權益，被上
      訴人不經預告合法終止兩造間之勞動契約，已如前述，則
      被上訴人依上開規定請求上訴人給付資遣費，洵屬有據。
      而計算被上訴人遭資遣前之月平均工資為23,000元，又被
      上訴人選擇自94年7月1日起適用新的勞退制度，此為兩造
      所不爭執，另被上訴人任職於被告之工作年資為自91年4
      月16日起至97年3月5日止，依舊制之工作年資為1,172日
      （即91年4月16日至94年6月30日），此部分得請求之資遣
      費為73,852元（計算式：23,000×1,172/365＝73,852元
      ，元以下四捨五入，下同），另依新制之工作年資為979
      日（即自94年7月1日至97年3月5日），此部分得請求之資
      遣費為30,845元（計算式：23,000×979/365×0.5＝30,8
      45元），總計被上訴人得請求上訴人公司給付之資遣費為
      104,697元（計算式：73,852＋30,845＝104,697元），而
      對於資遣費金額之計算部分，上訴人亦不爭執（見本院98
      年9月18日準備程序筆錄），是被上訴人請求資遣費104,6
      97元，即有理由。另被上訴人請求上訴人給付97年3月1日
      起至同年月5日止未付之薪資共3,573元，上訴人亦對此部
      分之金額不爭執（見本院98年11月4日言詞辯論筆錄），
      並未聲明上訴，業已確定在案，附此敘明。
五、綜上所述，被上訴人依勞動基準法及勞工退休金條例上開有
    關給付資遣費之規定，請求上訴人給付資遣費及薪資共計10
    4,697元及自起訴狀繕本送達翌日（即97年4月18日）起至清
    償日止，按年息百分之5計算之法定遲延利息，為有理由，
    應予准許。又本件係就民事訴訟法第427條第1項至4項，適
    用簡易程序所為上訴人敗訴之判決，被上訴人勝訴部分依同
    法第389條第1項第3款之規定，法院應依職權宣告假執行，
    原審判命上訴人如數給付，並依職權宣告假執行，且依職權
    准上訴人預供擔保，得免為假執行，於法並無違誤。上訴意
    旨就上開資遣費部分指摘原判決不當，求予廢棄改判，為無
    理由，應予駁回其上訴。
六、據上論結，本件上訴為無理由，依民事訴訟法第436 條之1
    第3項 、第449 條第1 項、第78條，判決如主文。
中    華    民    國    98    年    11    月    18    日
                  民事第三庭    審判長法  官  朱耀平
                                      法  官  楊千儀
                                      法  官  邱靜琪
以上正本證明與原本無異
本判決不得上訴
中    華    民    國    98    年    11    月    18    日
                                      書記官  鄭美莉


司法院資訊處製作；財團法人民間司法改革基金會備份。
